臺灣高等法院民事判決　　　　　　　　　 97年度上易字第8號
上　訴　人
即被上訴人　洪創清
訴訟代理人　黃爾斯
　　　　　　林雯娟
被　上訴人
即　上訴人　鄭朝宗
訴訟代理人　詹方秀戀
被　上訴人
即　上訴人　方富子
上二人共同
訴訟代理人　葉智幄律師
複　代理人　劉佳強律師
上列當事人間請求拆屋還地等事件，兩造對於中華民國96年 8月
10日臺灣臺北地方法院95年度重訴字第1106號第一審判決各自提
起上訴，本院於100年3月2日言詞辯論終結，判決如下：
    主      文
原判決關於駁回洪創清後開第 2項之訴部分，及該部分假執行之
聲請暨命洪創清負擔訴訟費用部分之裁判均廢棄。
上開廢棄部分，鄭朝宗、方富子應連帶給付洪創清新台幣壹拾柒
萬陸仟捌佰捌拾元及自民國95年9月8日起至清償日止，按週年利
率百分之五計算之利息；並自民國95年6月1日起至96年9月6日，
按月連帶給付洪創清新台幣捌仟捌佰肆拾肆元，及自民國96年9
月7日起至97年10月3日止，按月連帶給付洪創清新台幣壹萬參仟
貳佰陸拾陸元。
洪創清其餘上訴駁回。
鄭朝宗、方富子之上訴駁回。
第一審關於命洪創清負擔訴訟費用部分，及第二審訴訟費用關於
洪創清上訴部分之訴訟費用，由鄭朝宗、方富子連帶負擔三分之
二，餘由洪創清負擔。
第二審訴訟費用關於鄭朝宗、方富子上訴部分，由鄭朝宗、方富
子負擔。
本判決第二項所命給付得假執行。但鄭朝宗、方富子如於假執行
程序實施前，以新台幣肆拾捌萬貳仟肆佰參拾陸元為洪創清預供
擔保，得免為假執行。
    事實及理由
一、上訴人即被上訴人洪創清（下稱洪創清）主張：
  (一)坐落台北市○○區○○段3小段158地號土地（下稱系爭土地
    ）原為訴外人台灣省農工企業股份有限公司（下稱農工公司
    ）所有，而系爭土地上之國有房屋即門牌號碼台北市○○○
    道216號（門牌整編前為台北市○○街146號，下稱系爭房屋
    ），業經其管理機關即原審共同被告國有財產局（下稱國有
    財產局）於民國（下同）60年間出售予訴外人諶才坤、陳諶
    玄霞，並移轉由諶才坤及陳諶玄霞占有，惟迄未辦理所有權
    移轉登記；嗣被上訴人即上訴人鄭朝宗、方富子（下稱鄭朝
    宗、方富子）分別輾轉自陳諶玄霞及諶才坤購得系爭房屋如
    原判決附圖所示Ａ、Ｂ部分之建物(下稱系爭建物)，而與原
    審共同被告鄭淵元(下稱鄭淵元)共同占用系爭建物。因系爭
    建物並無占用系爭土地之合法權源，鄭朝宗乃向農工公司承
    租系爭土地上面積 118平方公尺之部分土地，並約定租期自
    90年10月1日起至93年9月30日止(下稱系爭租約)。嗣系爭土
    地經農工公司拍賣，伊於93年 6月16日以新台幣（下同）3,
    920萬元拍定，已於同年7月19日辦妥所有權移轉登記，伊與
    農工公司並約定鄭朝宗與農工公司間就系爭租約之租金及權
    利義務，自93年7月1日起改由伊承受，農工公司亦於同年8
    月2日發函將上開事實通知鄭朝宗，是系爭租約自93年 7月1
    日起應轉由伊承受。
  (二)詎鄭朝宗並未依約給付伊自93年7月1日起至同年 9月30日止
    之3個月租金共4萬8,918元，亦未於系爭租約期滿前1個月向
    伊申請換約續租，伊乃於93年10月13日發函通知鄭朝宗，表
    明系爭租約期滿後將不再續約，即已於租期屆滿後向鄭朝宗
    為反對續租之表示，該租約業已屆滿而消滅；另方富子與伊
    間並無任何法律關係，則其等二人占用系爭土地均屬無權占
    有，伊自得請求其等二人及鄭淵元自系爭建物坐落之基地遷
    出。縱系爭租約並未終止或伊與鄭朝宗間成立不定期租賃契
    約，惟鄭朝宗自93年7月1日起迄未給付任何租金予伊，積欠
    租金已達 2年以上，伊亦有收回系爭土地原出租部分以自用
    之必要，是除以上開函件催告其給付外，再經伊起訴請求其
    給付租金而視同催告後，爰以原審準備書(一)狀繕本之送達終
    止系爭租約。又鄭朝宗、方富子、鄭淵元無權占有如原判決
    附圖所示Ａ部分之土地對伊構成侵權行為及不當得利，伊自
    得請求其等給付相當於租金之不當得利或損害賠償，其等占
    用系爭土地96平方公尺，以原租賃範圍 118平方公尺每月租
    金1萬6,306元之比例計算，則自93年10月1日起算至95年5月
    31日止共20個月，其等應連帶給付伊26萬5,320元（ 計算式
    ：16,306x﹝96÷118﹞x20 =265,320），另自95年6月1日起
    至返還Ａ部分基地止，按月連帶給付伊1萬3,266元（計算式
    ：16,306x﹝96÷118﹞=13,266）。爰依民法第179條、第18
    4條第1項前段、第185條第 1項、第767條及租賃之法律關係
    ，求為判決：(一)鄭朝宗應給付洪創清4萬8,918元，及自93年
    10月 1日起至清償日止，按年息5%計算之利息。(二)鄭朝宗、
    方富子、鄭淵元應自系爭土地上系爭房屋如附圖所示Ａ、Ｂ
    部分之建物所坐落之基地遷出；國有財產局、鄭朝宗、方富
    子應將上開建物全棟拆除，並將占用之前開土地騰空返還洪
    創清。(三)鄭朝宗、方富子、鄭淵元應連帶給付洪創清26萬5,
    320元，及自起訴狀繕本送達翌日起至清償日止，按年息5％
    計算之利息；並自95年6月1日起至返還上開土地之日止，按
    月連帶給付洪創清1萬3,266元。(四)洪創清願供擔保，請准宣
    告假執行。
二、鄭朝宗、方富子則以：依農工公司93年4月8日之標售公告註
    10可知，洪創清至多僅取得對於違占戶主張排除之權利，然
    系爭房屋為合法建物，尚有優先購買問題，則在是否行使優
    先承買權、優先承買權人為何人等爭議確定前，農工公司無
    從將系爭租約之權利義務直接移轉洪創清，故鄭朝宗僅能向
    農工公司繳納租金，不能向洪創清繳納租金；而鄭朝宗已於
    93 年8月6日將93年7月1日起至同年9月30日止之租金匯入農
    工公司帳戶，惟農工公司將該租金退還，已構成受領遲延，
    鄭朝宗乃將該租金提存，是鄭朝宗之租金給付義務顯已消滅
    。又鄭朝宗已於93年 9月24日函請農工公司換約續租，且鄭
    朝宗當時並無欠繳租金等事由，農工公司應准予辦理續租，
    則租賃關係自無因租期屆滿而消滅之問題。何況農工公司將
    系爭租約之權利義務移轉洪創清，係屬契約承擔，應經契約
    當事人及承受人三方面同意始能為之，鄭朝宗既未同意，對
    鄭朝宗自不生效力。另不論鄭朝宗、方富子是否已取得系爭
    房屋之所有權，伊等均為系爭建物之承買人，且業經點交而
    繼續占有使用系爭建物達28年，洪創清僅係向農工公司買受
    而繼受取得系爭土地所有權，依最高法院48年台上1457號判
    例意旨，洪創清自應默許伊等繼續使用系爭土地。縱伊等未
    取得系爭建物所有權，惟系爭房屋仍登記為國有，洪創清仍
    應對國有財產局容忍系爭建物繼續存在，而伊占有系爭建物
    對國有財產局而言，具有合法權源，是伊等占用系爭土地仍
    具有合法正當之權源，洪創清無從向伊等主張排除侵害，而
    請求拆除系爭建物，亦無從請求伊等返還相當於租金不當得
    利及損害賠償等語置辯。
三、原審判命：(一)鄭朝宗應給付洪創清4萬8,918元及自93年10月
    1日起至清償日止，按年息百分之五計算之利息。 (二)鄭朝宗
    、方富子應自系爭土地上系爭房屋如附圖所示Ａ、Ｂ部分之
    系爭建物遷出。(三)國有財產局應將系爭建物拆除，並將占用
    之前開土地騰空返還洪創清，而駁回洪創清其餘之請求。鄭
    朝宗、方富子就其敗訴部分提起上訴，洪創清就原審駁回其
    請求鄭朝宗、方富子、鄭淵元連帶給付 26萬5,320元本息及
    自95年6月 1日起至返還上開土地之日止，按月連帶給付1萬
    3,266元部分提起上訴，國有財產局則未聲明不服。 嗣洪創
    清於本院審理時，於97年11月19日撤回對於鄭淵元之上訴，
    則原審駁回洪創清關於請求鄭淵元遷出系爭建物及與鄭朝宗
    、方富子連帶給付不當得利或損害賠償部分，暨判命國有財
    產局拆除系爭建物，並將占用之上開土地騰空返還洪創清部
    分，均已告確定。鄭朝宗、方富子於本院上訴聲明：(一)原判
    決不利於鄭朝宗、方富子部分廢棄。(二)上開廢棄部分，洪創
    清在第一審之訴及假執行之聲請均駁回。(三)如受不利判決，
    願供擔保請准宣告免為假執行。其就洪創清上訴部分之答辯
    聲明則為：上訴駁回。洪創清於本院上訴聲明：(一)原判決關
    於駁回洪創清後開第2項之訴及其假執行之聲請均廢棄。(二)
    鄭朝宗、方富子應連帶給付洪創清 26萬5,320元，及自起訴
    狀繕本最後送達翌日起至清償日止，按年息 5％計算之利息
    ；並自95年6月1日起至97年10月 3日止，按月連帶給付洪創
    清1萬3,266元。其就鄭朝宗、方富子上訴部分之答辯聲明為
    ：上訴駁回。
四、經查：系爭房屋於40年 2月25日第一次登記為中華民國所有
    ，國有財產局於60年間將系爭房屋樓上及樓下，分別出售予
    訴外人諶才坤及陳諶亦霞，惟迄未辦理所有權移轉登記，現
    仍登記國有，並由國有財產局管理；而鄭朝宗、方富子分別
    輾轉自諶才坤及陳諶玄霞購得系爭房屋上之系爭建物，並居
    住使用。系爭土地則於44年11月18日以轉帳為由，登記農工
    公司所有，鄭朝宗向農工公司承租系爭土地上面積 118平方
    公尺之部分土地，並於90年間與農工公司簽訂系爭租約，約
    定租賃期間自90年10月1日起至93年9月30日止；嗣系爭土地
    經農工公司拍賣，由洪創清於93年6月16日以3,920萬元拍定
    ，並於同年 7月19日辦理所有權移轉登記為洪創清所有。洪
    創清與農工公司約定鄭朝宗與農工公司就系爭租約之租金及
    權利義務，自93年7月1日起改由洪創清承受，農工公司亦於
    同年8月2日發函通知鄭朝宗等情，有系爭房屋登記謄本、系
    爭租約、系爭土地買賣契約書、系爭土地登記謄本、農工公
    司93年8月2日農工清算業字第0930000730-0號函文等影本附
    卷可稽(依序見原審卷第 9頁至21頁、第26頁)，復為兩造所
    不爭執，堪信此部分之事實為真正。惟鄭朝宗、方富子否認
    無權占有系爭土地之情事，並以前開情詞置辯。是本件首應
    審究兩造間之爭點厥為：(一)鄭朝宗是否積欠洪創清自93年7
    月1日起至同年9月30日止之租金4萬8,918元？(二)鄭朝宗、方
    富子是否無權占用系爭土地？(三)洪創清得否依不當得利或侵
    權行為之法律關係，請求鄭朝宗、方富子連帶返還相當於租
    金之利益或賠償損害？茲分述如下：
  (一)鄭朝宗積欠洪創清自93年7月1日起至同年9月30日止之租金4
    萬8,918元：
    洪創清主張：伊於93年6月16日購得系爭土地，已於同年7月
    19日辦妥所有權移轉登記，並與農工公司約定鄭朝宗與農工
    公司間就系爭租約之租金及權利義務，自93年7月1日起改由
    伊承受，農工公司亦於同年8月2日發函將上開事實通知鄭朝
    宗，是系爭租約自93年7月1日起應轉由伊承受，惟鄭朝宗迄
    未給付伊93年7月1日起至同年 9月30日止之租金4萬8,918元
    等語。鄭朝宗固不否認其未給付洪創清上開租金之事實，惟
    辯稱：系爭租約權利義務之移轉，係屬契約承擔，未經鄭朝
    宗同意，故對其不生效力；且鄭朝宗係於93年8月6日將93年
    7月1日起至同年 9月30日止之租金款項匯入農工公司之帳戶
    後，始收到農工公司93年8月2日之通知函文，則鄭朝宗支付
    租金予農工公司已發生清償效力；縱經農工公司退回上開租
    金款項，惟鄭朝宗已將該筆租金提存於法院，自無給付洪創
    清上開3個月租金之義務等語。經查：
  1.關於93年7月19日起至同年9月30日止之租金部分：
    按「出租人於租賃物交付後，承租人占有中，縱將其所有權
    讓與第三人，其租賃契約，對於受讓人仍繼續存在」，民法
    第425條第1項定有明文。此為所有權讓與不破租賃之原則，
    以所有權移轉業已生效為其要件。出租人將已交付承租人之
    租賃物所有權讓與他人，出租人毋須為租賃債權讓與之意思
    表示，承租人與受讓人間亦毋須另立租賃契約，受讓人於受
    讓租賃物之所有權時，當然與承租人發生租賃關係，即受讓
    人當然繼受出租人行使或負擔租賃契約所生之權利義務 (最
    高法院92年度台上字第315號判決意旨參照)。查系爭租約係
    鄭朝宗與農工公司於90年間所簽訂，約定租賃期間自90年10
    月1日起至93年9月30日止，每月租金1萬6,306元等情，有系
    爭租約影本在卷可佐(見原審卷第 9頁至15頁)。而系爭土地
    於93年6月16日由洪創清所買受，並於93年7月19日辦妥所有
    權移轉登記等情，亦有系爭土地買賣契約書、系爭土地登記
    謄本等影本附卷足稽(見原審卷第16頁至20頁)。揆諸上開說
    明，鄭朝宗與農工公司簽訂之系爭租約自洪創清於93年 7月
    19日受讓系爭土地所有權之日起，即對於洪創清繼續存在。
    換言之，自93年 7月19日起，洪創清當然繼受農工公司行使
    或負擔系爭租約所生之權利義務，而毋須另為系爭租約債權
    讓與之意思表示，要無庸疑。鄭朝宗抗辯系爭租約權利義務
    移轉予洪創清，屬契約承擔，未經其同意不生效力云云，顯
    無可採。則洪創清因受讓系爭土地所有權，而當然取得系爭
    租約自93年7月19日起至同年9月30日止之租金債權，不待任
    何債權讓與之通知。
  2.關於93年7月1日起至同年7月18日止之租金部分：
    (1)按債權之讓與，非經讓與人或受讓人通知債務人，對於債
      務人不生效力，民法第297條第1項前段定有明文。此種債
      權讓與之通知，其性質為觀念通知；一經讓與人或受讓人
      通知債務人，對於債務人即生效力，無待債務人之同意；
      債務人除得以受通知時所得對抗讓與人之事由對抗受讓人
      外，殊無拒絕清償之餘地 (最高法院28年上字第1284號判
      例、30年上字第472號判例參照)。查洪創清向農工公司買
      受系爭土地，並與農工公司約定系爭租約自93年7月1日起
      之租金及權利義務由洪創清承受，且農工公司業於93年8
      月 2日以農工清算業字第0930000730-0號函文通知鄭朝宗
      等情，有該函文影本在卷可參(見原審卷第21頁)；而鄭朝
      宗並不爭執收受農工公司上開函文，且於臺灣臺北地方法
      院93年度重訴字第 833號確認優先購買權存在事件審理時
      ，提出民事追加暨準備書狀自承：「原告(即鄭朝宗)於93
      年8月初，接獲被告臺灣省農工公司農工清算業字第09300
      00730-0 號來函，該函載稱：系爭土地業已由被告洪創清
      標購，系爭土地租金及權利義務自93年7月1日起，改由買
      方洪創清承受，．．．爰追加洪創清為本件被告」等語(
      見本院卷(一)第183頁)，依民事訴訟法第 279條規定，已生
      自認效力，洪創清自無庸就鄭朝宗收受上開通知函文之事
      實負舉證責任，堪認鄭朝宗至遲於93年 8月初，即經通知
      系爭租約自93年7月1日起之租金債權已讓與洪創清之事實
      。揆諸首揭說明，農工公司將系爭租約自93年7月1日起至
      同年 7月18日止之租金債權讓與洪創清之事實，已對鄭朝
      宗發生效力；鄭朝宗除得以受通知時所得對抗農工公司之
      事由對抗洪創清外，並無拒絕清償之餘地。從而，洪創清
      主張其已受讓系爭租約自93年7月 1日起至同年7月18日止
      之租金債權，洵屬有據。
    (2)鄭朝宗雖否認其於93年8月6日前收受農工公司上開通知租
      金債權讓與之函文，並主張其已於93年8月6日將93年7月1
      日起至同年 9月30日止之租金4萬8,918元匯入農工公司之
      帳戶，已發生清償效力，故不再對洪創清負給付上開租金
      之義務云云。惟查：鄭朝宗匯入農工公司之4萬8,919元款
      項，業經農工公司於93年8月17日以農工清算業字第09300
      00751-0 號函文退回鄭朝宗，並重申鄭朝宗應向洪創清繳
      付上開租金之意旨，有該函文影本1紙附卷可稽(見原審卷
      第73頁)； 而鄭朝宗亦於其提出之民事上訴補充理由(一)狀
      自承其收受農工公司退還之上開款項等語 (見本院卷(一)第
      153頁)，自難認已對農工公司發生清償租金之效力。嗣鄭
      朝宗雖於93年 9月21日將上開4萬8,918元款項，以農工公
      司拒絕受領為由，提存於臺灣臺北地方法院提存所，有該
      院93年度存字第3510號提存書及國庫存款收款書等影本各
      1件在卷可佐(見原審卷第74頁至76頁)；惟鄭朝宗於93年8
      月初，即經通知系爭租約自93年7月1日起之租金債權已讓
      與洪創清之情，業如前述，則鄭朝宗自斯時起即應以洪創
      清為給付上開租金之對象，而其竟於93年 9月21日再以農
      工公司為受取人，而將上開租金款項提存於法院，當然對
      洪創清不生清償租金之效力。又系爭租約第7條第2款關於
      承租人使用租賃基地之限制，及第12條關於地上房屋之轉
      讓，須由三方會同換約等約定，係屬對於承租人即鄭朝宗
      之限制，鄭朝宗遽以上開約定而主張農工公司將系爭租約
      之權利義務讓與洪創清時，並未會同其完成換約手續而不
      生效力云云，委無可採。另方富子抗辯農工公司僅對鄭朝
      宗為上開租金債權讓與之通知，並未通知方富子，故對方
      富子不生債權讓與之效力云云。惟查：方富子並非系爭租
      約之承租人，即非給付租金之債務人，洪創清亦未請求方
      富子給付自93年 7月 1日起至同年9月30日止之租金4萬8,
      918元，殊無對方富子通知租金債權讓與之必要。
  3.依系爭租約第 3條約定：租金每月1萬6,306元，以每三個月
    為一期，由乙方(即鄭朝宗)於每年一、四、七、十月月底前
    ，自動匯入農工公司之帳戶，可見鄭朝宗應付之93年7月1日
    起至同年 9月30日止三個月租金共計 4萬8,918元(計算式：
    16,306×3＝48,918)，應於93年 7月底前繳付。而洪創清既
    因受讓系爭土地之所有權而承受系爭租約一切權利義務，並
    受讓自93年7月1日起至同年 7月18日止之租金債權，則洪創
    清請求鄭朝宗給付93年7月1日起至同年9月30日止之租金4萬
    8,918元，及自93年10月1日起至清償日止，按年息百分之五
    計算之利息，即屬有據，應予准許。
  (二)鄭朝宗、方富子無權占用系爭土地：
    洪創清主張：鄭朝宗未依系爭租約給付伊自93年7月1日起至
    同年 9月30日止之租金共4萬8,918元，亦未向伊申請換約續
    租，伊已於93年10月13日發函通知鄭朝宗，表明系爭租約期
    滿後將不再續約，則系爭租約業已屆滿而消滅；另伊與方富
    子間並無任何法律關係，則鄭朝宗及方富子占用系爭土地均
    屬無權占有，伊自得請求其等二人自系爭建物坐落之基地遷
    出等語。鄭朝宗、方富子則辯稱：鄭朝宗已於93年8月6日將
    93年7月1日起至同年 9月30日止之租金4萬8,918元匯入農工
    公司帳戶，雖農工公司將該租金退還，惟鄭朝宗已將該租金
    提存，即無欠繳租金等事由；又鄭朝宗已於93年 9月24日函
    請農工公司換約續租，系爭租約即無因租期屆滿而消滅之問
    題。另不論鄭朝宗、方富子是否取得系爭房屋之所有權，其
    等均為系爭建物之承買人，且業經點交而繼續占有使用系爭
    建物28年，洪創清僅係向農工公司買受而繼受取得系爭土地
    所有權，依最高法院48年台上字第1457號判例意旨，洪創清
    自應默許其等繼續使用系爭土地。何況系爭房屋及系爭土地
    均曾同屬中華民國所有，並經其等二人輾轉買受系爭建物，
    則其等二人乃基於法定租賃關係而有權占用系爭土地，洪創
    清無從請求其等自系爭土地遷出等語。經查：
  1.按「民法第 451條所定出租人於租期屆滿後須即表示反對之
    意思，始生阻止續租之效力，意在防止出租人於租期屆滿後
    ，明知承租人就租賃物繼續使用收益而無反對之表示，過後
    忽又主張租賃關係消滅，使承租人陷於窘境而設，並非含有
    必須於租期屆滿時，始得表示反對之意義存在，故於訂約之
    際，訂明期滿後絕不續租，或續租應另訂契約者，仍難謂不
    發生阻止續約之效力。」(最高法院55年台上字第276號判例
    參照)。查系爭租約第2條明白約定：「租賃期間自民國90年
    10月1日起至民國93年 9月30日止，為期3年。租約期間屆滿
    時，租賃關係即行終止，甲方（即農工公司）不另通知。乙
    方（即鄭朝宗）如欲繼續租用，應於期限屆滿前 1個月內，
    向甲方申請換約續租，其有欠租者，應先繳清；逾期未換約
    者，視為無意續租」等語(見原審卷第 9頁)，可見農工公司
    於訂約之際即已表明租期屆滿後之續約必須另訂租約，依上
    開判例意旨，即已發生租期屆滿後阻止續約之效力，而無民
    法第 451條視為不定期租賃契約之適用。又洪創清既因受讓
    系爭土地所有權而承受系爭租約之權利義務，自有系爭租約
    第2條約定之適用；而鄭朝宗係於93年9月24日向農工公司申
    請換約續租，並非向洪創清申請續租，自難認其已依約申請
    換約續租。從而，鄭朝宗既未向洪創清申請換約續租，則洪
    創清主張依系爭租約第 2條約定，系爭租約之效力已於租期
    屆滿時之93年 9月30日消滅，洵堪採信。何況洪創清於系爭
    租約屆滿後之93年10月13日即發函通知鄭朝宗，表明租期屆
    滿不再續租，並請求鄭朝宗返還占用土地等情，有臺北北門
    郵局第 5594號存證信函影本在卷足憑(見原審卷第22頁至25
    頁)，並為鄭朝宗所不爭執，揆諸最高法院43年台上字第367
    號判例意旨，並審酌系爭租約約定以三個月為 1期繳納租金
    等情，堪認洪創清於租期屆滿後之13日即為反對續租之表示
    ，尚合於交易觀念所認相當之時期內所為，亦無民法第451
    條視為不定期租賃契約之適用。是鄭朝宗辯稱：洪創清於系
    爭租約屆滿後，始為不予續租之表示，不生終止租約效力，
    系爭租約已變更為不定期租賃契約云云，顯屬無據。則系爭
    租約已於93年9月30日因租期屆滿而終止，要無庸疑。
  2.鄭朝宗、方富子又辯稱：系爭房屋目前仍登記為中華民國所
    有，而系爭土地雖於37年5月4日由臺灣工礦股份有限公司(
    下稱工礦公司) 以轉帳為由，取得所有權登記，再由農工公
    司於44年11月18日以轉帳方式取得系爭土地所有權；惟系爭
    土地及系爭房屋均於35年 2月27日，由中華民國自日本人市
    川岩二郎等人接收，則自斯時起，系爭土地及系爭房屋均同
    屬中華民國所有。縱系爭土地其後登記為工礦公司、農工公
    司所有，然均屬中華民國之公營事業，系爭土地仍為中華民
    國所有；嗣系爭房屋於60年間，由國有財產局售與訴外人諶
    才坤及陳諶玄霞時，即發生系爭土地與系爭房屋非屬同一人
    之情形，而有最高法院48年台上字第1457號判例之適用，應
    認系爭土地與系爭房屋間成立法定租賃關係。而其等二人係
    輾轉自諶才坤及陳諶玄霞買受系爭建物，即應繼受系爭土地
    之法定租賃關係，而有占用系爭土地之合法權源。即使認工
    礦公司、農工公司係有別於中華民國之獨立法人，惟因系爭
    土地及系爭房屋均係國家基於戰勝國之權力關係而自日本人
    接收，曾同屬於中華民國所有，則系爭土地因轉帳而由工礦
    公司、農工公司先後取得所有權時，亦應認系爭土地與系爭
    房屋於斯時成立法定租賃關係，而由其等二人繼受該法定租
    賃關係，洪創清自不得請求其等二人遷出云云。惟洪創清否
    認系爭土地為國有財產，及與系爭房屋曾同屬中華民國所有
    等情，經查：
    (1)按土地與房屋為分別之不動產，各得單獨為交易之標的，
      房屋性質上不能與土地使用權分離而存在，亦即使用房屋
      必須使用該房屋之地基，故土地與房屋同屬一人，而將土
      地及房屋分開同時或先後出賣，其間雖無地上權設定，然
      除有特別情事，可解釋為當事人之真意，限於賣屋而無基
      地之使用外，均應推斷土地承買人默許房屋承買人繼續使
      用土地，固有最高法院48年台上字第1457號判例可資參照
      。惟上開判例之適用，係以土地與房屋原同屬一人所有為
      前提。
    (2)查系爭房屋係於40年 2月25日以第一次登記為原因而登記
      為中華民國所有，登記原因為「奉令接管」，此有系爭房
      屋建物登記謄本附卷可稽(見原審卷第26頁)。又系爭房屋
      坐落之系爭土地原為雙園區○路段310地號，於48 年6月3
      日因土地分割基地地號變更為同區○路段310-12及310-19
      地號，再於63年 7月15日因其上建物部分滅失而變更坐落
      基地為同區○路段310-12地號，嗣於66年 5月21日因地籍
      圖重測而為變更為同區○○段○○段158地號；而系爭雙園
      區○路段310地號土地，前於37年5月 4日由工礦公司以轉
      帳為由取得所有權移轉登記，再於44年11月18日以轉帳為
      由，移轉所有權登記予農工公司，並於93年 7月19日讓與
      所有權予洪創清等情，亦有系爭房屋建築改良物登記簿謄
      本、系爭土地舊登記簿謄本在卷可佐 (依序見原審卷第81
      頁至第82頁、本院卷(一)第331頁)。依國有財產法第4條第3
      款規定，國有財產分為公用財產與非公用財產兩類；國營
      事業為公司組織者，屬於國有財產之公用財產者，僅指其
      股份而言。依鄭朝宗、方富子所提36年1月5日制定之「台
      灣省公營事業組織通則」(見本院卷(一)第205頁)， 可知台
      灣省各種公營事業均依公司法組織為公司，因此，工礦公
      司或農工公司縱然屬於國營事業，惟其性質上仍屬各自獨
      立之公司組織，依上開規定，僅其公司股份屬於國有財產
      之公用財產，至於工礦公司或農工公司先後取得所有權之
      系爭土地，則非屬於國有財產之公用財產甚明。另國有財
      產之非公用財產部分，依國有財產法第12條規定：非公用
      財產之國有財產之管理機關為國有財產局；及依「各機關
      經管非公用國有財產辦理移交注意事項」第 5條關於非公
      用財產，應於60年 3月底以前移交予國有財產局完畢等規
      定，再參照系爭土地迄93年 7月19日讓與洪創清為止，僅
      先後登記為工礦公司、農工公司所有，從未移交予國有財
      產局等情，可徵系爭土地亦非屬國有財產之非公用財產。
      此外，鄭朝宗、方富子提出之「臺灣省政府代電」影本(
      見本院卷(一)第206頁)模糊不清，無法辨識其內容及意義，
      並經洪創清否認其真正(見本院卷(二)第 176頁背面)，鄭朝
      宗、方富子復自承無從提出該代電之原本等語 (見本院卷
      (二)第156頁)，則上開代電影本自不足作為工礦公司之營業
      概算應經台灣省參議會審議之證據。何況縱令鄭朝宗、方
      富子主張工礦公司之營業概算應經台灣省參議會審議之情
      屬實，充其量僅係工礦公司之營業應受台灣省參議會審議
      監督而已，尚不能因此遽認系爭土地係屬於國有財產法第
      2條第1項所謂國庫預算支出所取得之國有財產。從而，鄭
      朝宗、方富子主張系爭土地係屬非公用之國有財產云云，
      尚屬無稽。洪創清抗辯：由工礦公司及農工公司先後取得
      所有權之系爭土地，並非屬於國有財產等語，即堪採信。
    (3)鄭朝宗、方富子雖主張：系爭土地及系爭房屋均於35年2
      月27日，由中華民國自日本人市川岩二郎等人接收，係屬
      基於戰勝國之權力關係所為之接收，不待登記即發生取得
      所有權之效力，故自斯時起，系爭土地及系爭房屋均同屬
      中華民國所有云云。惟依36年 2月18日公布之「臺灣省土
      地權利清理辦法」第 4條規定：「原屬臺灣總督府之公有
      土地，暨日本陸海空軍之軍事用地，經中央機關依法接管
      或經行政院核准接管有案者，均為國有土地」，及同辦法
      第 5條規定：「原屬臺灣總督府之公有土地，經臺灣省行
      政長官公署接管，暨公署所屬機關接管有案者，並經呈准
      行政院歸省政府使用收益者，為省有土地。」觀之，應係
      指符合上開 2條規定之臺灣總督府之公有土地，及日本陸
      海空軍之軍事用地，且經接管有案者，始為國有或省有土
      地，並非所有日本人私有土地均因日本國戰敗而當然成為
      中華民國之國有土地，至為灼明。查鄭朝宗、方富子提出
      之系爭房屋舊登記謄本固記載：「民國35年 2月27日受市
      川岩二郎等六名產業」，且系爭土地舊登記謄本亦記載：
      「民國35年2月27日受市川岩二郎等貳人產業」(依序見本
      院卷(二)第151頁、第133頁)； 惟「受市川岩二郎等人產業
      」之原因究為暫管、接收或其他原因不明，而系爭房屋於
      40年 2月25日第一次登記為中華民國所有時，其舊登記謄
      本明白記載：「登記原因發生日期：39年12月19日，登記
      原因：奉准接管，國有」，而系爭土地舊登記謄本僅記載
      ：37年5月4日以轉帳為由，移轉所有權予工礦公司，並無
      任何關於「奉准接管」之明文，亦有上開系爭土地及系爭
      房屋之舊登記謄本可資比對。縱令工礦公司於37年5月4日
      以轉帳方式取得系爭土地所有權移轉登記之原因不明，然
      系爭土地既原為日本人市川岩二郎等人所私有，且無「奉
      令接管」之明文，揆諸前開說明，自難遽認系爭土地係因
      日本國戰敗而經接收之國有土地。是鄭朝宗、方富子主張
      系爭房屋及系爭土地均於35年 2月27日由中華民國自日本
      人市川岩二郎等人接收，而同時屬於中華民國所有云云，
      即難憑採。
    (4)至鄭朝宗、方富子雖再舉最高法院40年台上字第1912號及
      52年台上字第1485號判例意旨，主張：中華民國自34年10
      月25日起接收台灣時起，除屬於我國人民私人所有之財產
      外，率皆得基於戰勝國之權力關係而取得所有權，縱屬不
      動產，亦不以登記為必要，系爭土地及系爭房屋因此曾同
      時屬於國有云云。惟查：上開判例僅在表明基於國家權力
      而接收敵偽不動產者，並非依法律行為而取得不動產所有
      權，不待登記即能發生取得所有權效力之意旨，故以不動
      產所有權之變動係基於戰勝國「接收」為前提；經核與系
      爭土地之所有權變動未能證明曾由國家基於戰勝國之權力
      關係而予接收之情形不同，自不能援引上開判例而認定系
      爭土地及系爭房屋曾於34年10月25日因戰勝而同時屬於中
      華民國所有。因此，鄭朝宗、方富子主張系爭房屋及系爭
      土地曾同時屬於中華民國所有云云，尚屬不能證明。何況
      基於法律不溯及既往原則，縱令鄭朝宗、方富子主張系爭
      房屋及土地於日據時代曾經屬於同一批日本人所有或於臺
      灣光復後曾同時屬於國有之情屬實，亦屬日據時代即34年
      間或工礦公司於37年5月4日因轉帳而取得系爭土地所有權
      前之事實，仍無從適用其後作成之最高法院48年台上字第
      1457號判例意旨，而認定於37年5月4日取得系爭土地所有
      權之工礦公司應默許系爭房屋所有權人之國有財產局繼續
      使用系爭土地；遑論默許輾轉自國有財產局買受部分系爭
      房屋之鄭朝宗、方富子繼續使用系爭土地。從而，鄭朝宗
      、方富子援引最高法院48年台上字第1457號判例意旨，主
      張其等有權使用系爭土地云云，自無足取。
  3.綜上，鄭朝宗與洪創清間之系爭租約因租期於93年 9月30日
    屆滿而終止，且鄭朝宗、方富子復未能舉證其等有何使用系
    爭土地之合法權源，則洪創清以系爭土地所有權人之身分，
    主張鄭朝宗、方富子無權占用系爭土地，而請求其等二人應
    自系爭建物坐落之基地遷出等語，洵屬有據。
  (三)洪創清得依侵權行為之法律關係，請求鄭朝宗、方富子連帶
    給付相當於租金之賠償損害：
    洪創清主張：鄭朝宗、方富子均為實際占用系爭建物及該建
    物坐落基地之人，自屬實際上受有相當於系爭土地租金之不
    當得利之人，致洪創清因此受有同額損害，自應對洪創清負
    共同侵權行為之損害賠償責任；雖國有財產局所有之系爭房
    屋占用系爭土地，致國有財產局亦受有相當於系爭土地租金
    之不當得利，然此應屬鄭朝宗、方富子應與國有財產局連帶
    對洪創清負返還占用系爭土地之不當得利及侵權行為損害賠
    償責任之問題，洪創清自得請求鄭朝宗、方富子連帶返還相
    當於租金之不當得利或賠償損害等語。鄭朝宗、方富子則辯
    稱：倘認系爭房屋係屬中華民國所有，且系爭房屋無權占用
    系爭土地，則使用系爭土地而受有利益者，應為中華民國，
    而非鄭朝宗、方富子；洪創清所受損害與鄭朝宗、方富子使
    用系爭土地間並無直接因果關係，鄭朝宗、方富子自不負返
    還不當得利之責任；又鄭朝宗、方富子占有系爭建物係基於
    輾轉取得系爭建物使用權之法律關係，並非於洪創清取得系
    爭土地所有權後，始基於主觀上之故意或過失而占用，亦與
    侵權行為成立之要件不符；縱認鄭朝宗、方富子構成不當得
    利或侵權行為，亦應與系爭房屋之所有權人即中華民國共同
    負賠償責任始為適法等語。經查：
  1.按無權占有他人土地興建房屋，因而獲有不當利益者，係該
    房屋之所有人或事實上處分權人，並非房屋之占有人，基地
    所有人亦係因該房屋之無權占有基地，而受有損害，尚與房
    屋占用人之占有房屋之間，並無直接因果關係存在，是基地
    所有人即無向房屋占用人請求給付相當於租金之不當得利之
    餘地（最高法院82年度台上字第1731號判決、97年度台上字
    第 323號判決要旨參照）。經查：本件直接占用系爭土地者
    為系爭房屋，而系爭房屋於97年10月 9日拆除前仍登記為中
    華民國所有乙節，有系爭房屋建物登記謄本在卷足稽 (見本
    院卷(一)第29頁)， 則系爭房屋之所有權人為中華民國，並非
    鄭朝宗、方富子。又鄭朝宗係向其前手陳諶玄霞買受系爭房
    屋二樓(即22.667坪，相當於74.93平方公尺)， 而方富子亦
    僅向其前手買受系爭房屋樓下後段部分(即12.75坪，相當於
    42.15平方公尺)，及系爭房屋樓下前段與騎樓部分之使用權
    (非受讓所有權)，並未買受系爭房屋全部，且未取得系爭房
    屋事實上處分權等情，前於鄭朝宗與洪創清請求確認優先購
    買權存在事件涉訟時，經本院94年度重上字第 370號民事判
    決、最高法院95年度台上字第1085號民事裁定確定在案（見
    原審卷第100頁至109頁)， 而此重要爭點之認定自有拘束兩
    造之效力。本件直接占用系爭土地者為系爭房屋，則占有系
    爭土地受有利益而致洪創清受有不能使用系爭土地之損害者
    ，應為系爭房屋之所有權人即中華民國；鄭朝宗、方富子既
    非系爭房屋之所有權人，亦非系爭房屋之事實上處分權人，
    其等占有系爭建物究與洪創清所受之損害無直接因果關係，
    即與不當得利之要件不符。從而，鄭朝宗、方富子抗辯其等
    對於洪創清不負返還不當得利之責任，尚非無據。
  2.次按因故意或過失，不法侵害他人權利者，應負損害賠償責
    任。數人共同不法侵害他人之權利者，連帶負損害賠償責任
    ，民法第184條第1項前段、第185條第1項分別定有明文。又
    按「使用他人無權占有被害人之土地所興建之房屋，足使被
    害人難於回復原狀，因而發生損害，故使用人對於加害行為
    苟已具備一般侵權行為所應具備之故意或過失要件，亦難免
    負損害賠償責任。」(最高法院79年度台上字第298號判決意
    旨參照)。經查：
    (1)鄭朝宗、方富子明知其等向前手買受系爭建物，並未包含
      該建物坐落之基地，且鄭朝宗曾以系爭租約向洪創清之前
      手農工公司承租系爭土地上面積 118平方公尺之部分土地
      ，可見鄭朝宗、方富子明知系爭建物原無占有該建物坐落
      基地之之權源。嗣系爭租約於93年 9月30日因租期屆滿而
      消滅後，洪創清曾於93年10月13日發函通知鄭朝宗，表明
      租期屆滿不再續租，並請求鄭朝宗返還占用土地等情，已
      如前述，惟鄭朝宗、方富子拒不自其占用之系爭建物遷出
      ，經原審判決系爭房屋之所有權人國有財產局應拆除系爭
      建物後，國有財產局於96年9月6日與洪創清達成協議，放
      棄其對於原審此部分判決之上訴，由洪創清自行負責拆除
      系爭房屋，嗣由洪創清提供擔保聲請假執行後，鄭朝宗、
      方富子始於97年10月3日自系爭建物遷出，而於97年10月9
      日拆除系爭建物完畢等情，有洪創清與國有財產局間之協
      議書在卷可佐(見本院卷(一)第80頁)，並為兩造所不爭執，
      堪信此部分之事實為真正。益徵鄭朝宗、方富子占用系爭
      建物，足使洪創清難於回復原狀而受有損害，難謂無不法
      侵害洪創清對於系爭土地所有權之故意或過失，自應對洪
      創清連帶負侵權行為之損害賠償責任。
    (2)按連帶債務之債權人，得對於債務人中之一人或數人，或
      其全體，同時或先後請求全部或一部之給付。又連帶債務
      人相互間，除法律另有規定或契約另有訂定外，應平均分
      擔義務；但因債務人中之一人應單獨負責之事由所致之損
      害，及支付之費用，由該債務人負擔，民法第273條第1項
      、第 280條分別定有明文。查國有財產局為系爭房屋之所
      有權人，則自系爭租約於93年9月30日終止至其於96年9月
      6 日同意洪創清自行負責拆除系爭房屋之日為止，即與鄭
      朝宗、方富子對於洪創清不能使用系爭土地之損害構成共
      同侵權行為，而應對洪創清連帶負損害賠償責任。揆諸上
      開說明，洪創清依共同侵權行為損害賠償之法律關係，對
      於鄭朝宗、方富子請求連帶給付相當於租金之損害賠償，
      即有理由。鄭朝宗、方富子占用系爭土地96平方公尺，以
      系爭租約原租賃範圍118平方公尺每月租金為 1萬6,306元
      比例計算，則自93年10月1日起算至95年5月31日止共20個
      月，洪創清受有相當於租金之損害共 26萬5,320元【計算
      式：16,306×96/118＝13,266﹙小數點以下四捨五入，下
      同﹚，13,266×20＝265,320】。 又洪創清與國有財產局
      簽訂上開協議書，承諾絕不向國有財產局請求侵權行為之
      損害賠償，則依民法第276條第1項規定，此部分免除國有
      財產局應平均分擔之範圍，洪創清自不得向鄭朝宗、方富
      子請求給付。從而，洪創清就其自93年10月 1日起算至95
      年 5月31日止共20個月所受相當於租金之損害，請求鄭朝
      宗、方富子連帶給付17萬6,880元(計算式：265,320×2/3
      ＝176,880)，及自起訴狀繕本最後送達鄭朝宗、方富子翌
      日即95年9月 8日起至清償日止，按週年利率5％計算之利
      息；並另請求鄭朝宗、方富子自95年6月1日起至96年9月6
      日國有財產局同意洪創清自行拆除系爭房屋止，按月連帶
      給付8,844元 (計算式：16,306×96/118×2/3＝8,844)，
      及自96年9月7日起至97年10月3日遷出止，按月連帶給付1
      萬3,266元(計算式：16,306×96/118＝13,266)， 為有理
      由，應予准許，逾此部分之請求，即屬無據，應予駁回。
五、綜上所述，洪創清主張系爭租約已於93年 9月30日終止，鄭
    朝宗、方富子無權占有系爭建物坐落之基地，即屬有據。鄭
    朝宗、方富子抗辯其等有權占用系爭土地云云，尚無可採。
    從而洪創清依債權讓與及系爭租約之法律關係，請求鄭朝宗
    給付自93年7月 1日起至同年9月30日止之租金4萬8,918元，
    及自93年10月 1日起至清償日止，按週年利率百分之五計算
    之利息；又依所有權人之物上請求權及共同侵權行為損害賠
    償之法律關係，請求鄭朝宗、方富子應自系爭建物遷出，並
    連帶給付17萬6,880元及自95年9月 8日起至清償日止，按週
    年利率百分之五計算之利息；並另請求鄭朝宗、方富子自95
    年6月1日起至96年9月6日國有財產局同意洪創清自行拆除系
    爭房屋止，按月連帶給付8,844元，及自96年9月 7日起至97
    年10月 3日止，按月連帶給付1萬3,266元，為有理由，應予
    准許，逾此部分之請求，即屬無據，應予駁回。原審判命鄭
    朝宗應給付洪創清自93年7月1日起至同年9月30日止之租金4
    萬8,918元，及自93年10月1日起至清償日止，按週年利率百
    分之五計算之利息；且鄭朝宗、方富子均應自系爭建物遷出
    ，並依洪創清之聲請以供擔保為條件而宣告假執行，並無違
    誤。鄭朝宗、方富子上訴意旨指摘原判決此部分不當，求予
    廢棄改判，為無理由，應予駁回。至於原審駁回洪創清請求
    鄭朝宗、方富子連帶給付17萬6,880元及自95年9月 8日起至
    清償日止，按週年利率百分之五計算之利息；與另自95年6
    月1日起至96年9月 6日國有財產局同意洪創清自行拆除系爭
    房屋止，按月連帶給付8,844元，及自96年9月 7日起至97年
    10月3日止，按月連帶給付 1萬3,266元部分，尚有未洽，洪
    創清上訴意旨指摘原判決此部分不當，求予廢棄改判，為有
    理由，爰由本院將原判決此部分廢棄改判如主文第二項所示
    ，並因此部分所命給付總額未逾50萬元，而依職權宣告假執
    行，且依鄭朝宗、方富子之聲請，併酌定相當擔保金額，准
    許其等免為假執行之聲請；至原審駁回洪創清逾此部分之請
    求，並無不合，洪創清上訴意旨指摘原判決此部分不當，求
    予廢棄改判，為無理由，應予駁回。
六、本件為判決基礎之事證已臻明確，本院經逐一審酌兩造歷審
    所提其餘攻擊、防禦方法，均與前開論斷結果無礙，爰不再
    一一論述，併此敘明。
七、據上論結，本件洪創清之上訴為一部有理由，一部無理由，
    鄭朝宗、方富子之上訴為無理由，依民事訴訟法第 450條、
    第449條第1項、第79條、第78條、第463條、第389條第 1項
    第5款、第392條第2項，判決如主文。
中    華    民    國    100    年    3    月    16    日
                  民事第十九庭
                      審判長法  官  魏麗娟
                            法  官  李媛媛
                            法  官  吳麗惠
正本係照原本作成。
鄭朝宗、方富子等二人如不服本判決，應於收受送達後20日內向
本院提出上訴書狀，其未表明上訴理由者，應於提出上訴後20日
內向本院補提理由書狀（均須按他造當事人之人數附繕本）上訴
時應提出委任律師或具有律師資格之人之委任狀；委任有律師資
格者，另應附具律師資格證書及釋明委任人與受任人有民事訴訟
法第466條之1第1項但書或第2項（詳附註）所定關係之釋明文書
影本。如委任律師提起上訴者，應一併繳納上訴審裁判費。
洪創清不得上訴。
中    華    民    國   100    年    3     月    17    日
                            書記官  吳碧玲
附註：
民事訴訟法第466條之1（第1項、第2項）：
對於第二審判決上訴，上訴人應委任律師為訴訟代理人。但上訴
人或其他法定代理人具有律師資格者，不在此限。
上訴人之配偶、三親等內之血親、二親等內之姻親，或上訴人為
法人、中央或地方機關時，其所屬專任人員具有律師資格並經法
院認為適當者，亦得為第三審訴訟代理人。